【裁判字號】    98,司繼,197
【裁判日期】    980722
【裁判案由】    陳報遺產清冊
【裁判全文】
臺灣宜蘭地方法院民事裁定             98年度司繼字第197號
聲  請  人  乙○○
上列聲請人陳報被繼承人甲○○之遺產清冊事件，本院裁定如下
：
    主  文
聲請駁回。
聲請程序費用由聲請人負擔。
    理  由
一、本件聲請意旨略以：聲請人為被繼承人甲○○之兄，被繼承
    人於95年12月9 日死亡，惟其生前有無負債、負債若干、債
    權、債務人為何，均不得而知，因民法繼承篇施行法第1 條
    之3 第4 項「繼承在民法繼承編中華民國九十八年五月二十
    二日修正施行前開始，繼承人因不可歸責於己之事由或未同
    居共財者，於繼承開始時無法知悉繼承債務之存在，致未能
    於修正施行前之法定期間為限定或拋棄繼承，且由其繼續履
    行繼承債務顯失公平者，於修正施行後，以所得遺產為限，
    負清償責任。」之規定，聲請人因未與被繼承人同財共居，
    自無從知悉被繼承人生前積欠債務或稅務若干之事實，由聲
    請人負擔顯失公平，為保障權益，爰檢附被繼承人除戶戶籍
    謄本、被繼承人遺產清冊、繼承系統表、印鑑證明等文件，
    依法聲請准予限定繼承並為公示催告，方符合可預測性與對
    人民之信賴保護云云。
二、按繼承在民法繼承編中華民國98年5 月22日修正施行前開始
    ，繼承人未逾修正施行前為限定繼承之法定期間且未為概括
    繼承之表示或拋棄繼承者，自修正施行之日起，適用修正後
    民法第1148條、第1153條至第1163條之規定，民法繼承編施
    行法第1 之3 條第1 項定有明文。次按繼承在民法繼承編中
    華民國96年12月14日修正施行前開始且未逾修正施行前為限
    定或拋棄繼承之法定期間者，自修正施行之日起，適用修正
    後限定或拋棄繼承之規定，修正前民法繼承編施行法第1 之
    1 條第1 項定有明文。本件被繼承人係於95年12月9 日死亡
    ，自均無上開規定之適用，故本件仍應適用96年12月14日修
    正施行前民法有關限定繼承之規定，合先敘明。復按為限定
    之繼承者，應於繼承開始時起，三個月內，開具遺產清冊呈
    報法院。前項三個月期限，法院因繼承人之聲請，認為必要
    時，得延展之，96年12月14日修正施行前之民法第1156條定
    有明文。此條項所謂應於「繼承開始時」起三個月內為之，
    係指自「被繼承人死亡時」起三個月內之意。至於繼承人是
    否知悉被繼承人死亡或知悉在後，均非所問。
三、經查，本件被繼承人甲○○於95年12月9 日死亡，此有聲請
    人所提被繼承人除戶謄本1 件在卷可稽，最遲應於95年3 月
    9 日向本院聲請限定繼承，惟聲請人遲至98年7 月8 日始具
    狀向本院聲請限定繼承並陳報被繼承人甲○○之遺產清冊，
    有本院收狀日期戳章蓋於聲請狀可稽，其聲明限定繼承並陳
    報被繼承人遺產清冊之聲請，顯已逾法定三個月之期限，已
    無從補正，依前揭規定，其聲請自難謂合法，應予駁回。至
    聲請人若認其與民法繼承篇施行法第1 條之3 第4 項規定情
    形相符，應於債權人對其求償時，於實體訴訟程序中，依法
    援為「僅以所得遺產為限負清償責任」之抗辯，再由法院依
    其具體情況審認之，並非謂聲請人得向法院聲請限定繼承並
    陳報被繼承人遺產清冊之依據。本件聲請人主張其得據以聲
    請限定繼承並陳報被繼承人遺產清冊，應係對法條規定之內
    容有所誤解，附此敘明。
中    華    民    國    98    年    7     月    22    日
                  臺灣宜蘭地方法院家事法庭
                      司法事務官  楊朝舜
以上正本與原本無異。
如不服本裁定，應於裁定送達後10日內向本院提出抗告狀（應附
繕本）。
中    華    民    國    98    年    7     月    27    日
                          書記官  姚國華


司法院資訊處製作；財團法人民間司法改革基金會備份。
